【裁判字號】    99,上易,372
【裁判日期】    991221
【裁判案由】    所有權移轉登記
【裁判全文】
臺灣高等法院臺中分院民事判決         99年度上易字第372號
上  訴  人   吳錦河
被  上訴人   吳素里
訴訟代理人   張英一律師
複  代理人   林志銘律師
上列當事人間請求所有權移轉登記事件，上訴人對於中華民國99
年7月15日臺灣南投地方法院99年度訴字第90號第一審判決提起
上訴，本院於民國99年12月7日言詞辯論終結，判決如下：
    主  文
上訴駁回（權利範圍減縮為應有部分一四三六分之五六）。
第二審訴訟費用由上訴人負擔。
    事實及理由
甲、程序方面
一、按訴之變更或追加，非經他造同意，不得為之，民事訴訟法
    第446條第1項定有明文。
二、本件被上訴人起訴時請求上訴人應移轉系爭土地之應有部分
    1436分之57所有權予被上訴人，嗣於本院將前揭權利範圍減
    縮請求為應有部分1436分之56，且為上訴人所同意，依前揭
    法律規定，被上訴人於第二審之前揭訴之變更，自應准許。
乙、實體方面
一、被上訴人主張：
  (一)被上訴人為上訴人之妹，而訴外人吳錦宗與上訴人為親兄弟
    ，於民國（下同）63年間由父親出資予兄弟2人共同至台北
    從事成衣加工廠事業，嗣於67年間由上訴人與吳錦宗各依
    50%比例投資之萬美成衣加工廠（下稱萬美加工廠）所得中
    提出約新台幣（下同）67萬元購買坐落南投縣南投市○○段
    780地號土地（下稱系爭780地號土地）、及同段1091、1053
    地號土地，應有部分各為5分之3，另第三人李甲寅及其周姓
    友人各斥資購買應有部分5分之1，惟當時因農業發展條例法
    令之限制，均借用上訴人名義登記。其中周姓共有人之5分
    之1應有部分於78年間由被上訴人及吳錦宗、吳素銀各出資5
    分之1及上訴人出資5分之2之比例，由上訴人予以購買。另
    為明確系爭780地號土地及同段1091、1053地號土地之實際
    所有權之應有部分比例，上訴人於81年11月19日出立切結書
    ，確認被上訴人及吳錦宗、吳素銀對系爭780地號土地及同
    段1091、1053地號土地等3筆土地之借名登記實際所有權比
    例各為445分之197、445分之17、445分之17，被上訴人爰以
    99 年5月19日之準備書狀繕本之送達於上訴人，作為終止借
    名契約之意思表示，並依民法第541條第2項及民法第179條
    之規定，請求鈞院任擇一有理由者為被上訴人勝訴之判決，
    並聲明：上訴人應將系爭780地號土地之應有部分1436分之
    56之所有權移轉登記予被上訴人等語。
  (二)本件與臺灣南投地方法院99年度重訴字第4號（下稱原審另
    案）有關，而證人吳素銀於該案99年3月16日言詞辯論時之
    陳述及上訴人於81年11月19日、98年11月11日所書立之切結
    書，皆可證明本件之法律關係為借名登記契約。
  (三)對上訴人抗辯之陳述：
    系爭土地即使是「建地」，亦可成立借名關係，借名登記債
    權人亦不會因借名登記契約簽立逾15年即不得行使其終止借
    名登記返還所有物之請求。另兩造於98年11月11日所簽立之
    「切結書暨承認書」附註雖註有「本地出售後，依本切結書
    持分處之」，其文義已清楚表明將來土地如有出售，各依此
    切結書所載比例分受出售所得之價金而已，並無限制被上訴
    人在土地出售前不得依應有部分比例請求移轉所有權登記。
  (四)於本院補稱：
  (1)原審另案民事判決書第12頁(四)所載，僅說明98年11月11日之
    切結書係被上訴人、吳素銀、吳錦宗、上訴人等4人另行出
    資購買前周姓共有人持分5分之1部份之書面，尚難以推翻81
    年11月19日所立之切結書，且上開判決更未否定98年11月11
    日切結書之效力。
  (2)請求法院於民法第541條第2項及第179條二請求權間，任擇
    一有理由者為被上訴人勝訴之判決。
二、上訴人則以：
  (一)本案僅是單純的信用投資，而非借名登記之法律關係。
  (二)該系爭土地於67年時，已經由都市計畫變更為住宅區，依法
    可自由變更移轉登記，而被上訴人於78年投資系爭土地時，
    根本無須「借名登記」，更無農業發展條例之限制，被上訴
    人逾20餘年後才稱兩造間存有「借名登記」關係，要求移轉
    登記，顯於常理有違。
  (三)本件被上訴人所提81年11月19日、98年11月11日2份切結書
    ，皆為兩造之父吳對威逼下，與上訴人誤信被上訴人之狀況
    下所簽訂，非出自上訴人之自由意願。
  (四)本件被上訴人所依據之81年11月19日之切結書內容記載與事
    實不符，且被上訴人亦未提出「借名登記」之契約為證，顯
    兩造當事人間並無借名登記契約之存在。縱兩造間存有借名
    登記契約之存在，被上訴人之請求權早在81年切結書簽訂時
    即可行使，然被上訴人遲不行使請求權，直至98年底方提起
    訴訟，依民法第125、128條規定該請求權已罹於消滅時效，
    上訴人自得依民法第144條前段規定，拒絕履行該契約內容
    。
  (五)98年11月11日所簽之切結書，乃為被上訴人表示81年所簽訂
    之切結書已罹於時效，為保障被上訴人之權益，要求上訴人
    與之重簽98年之切結書以取代81年之切結書而簽訂，故98年
    11 月11日所簽立之切結書，僅是確保系爭土地於將來出售
    時給付被上訴人之獲利（即17坪之市價），且該切結書附註
    亦清楚說明：「本地出售後，依本切結書持分處之。」，僅
    是土地出售後獲利分配書。綜上所述，被上訴人之請求為無
    理由，應予駁回。
  (六)於本院補稱：
  (1)98年11月11日所簽訂之切結書，是於嚴謹程序下所簽訂之具
    有法律公信力之契約，已經原審另案民事判決認定為無效；
    而81年11月19日所簽訂之切結書，非但其簽訂內容與方式與
    98年11月11日之切結書完全一致，且為兩造間私下所簽立，
    更未經公證程序，是以，81年11月19日之切結書更應為無效
    之認定。
  (2)上訴人於98年11月11日切結書上所附註：「本地出售後，依
    本切結書持分處之。」未明確之處，已由上訴人於同日元長
    調解會上錄音，加以補足，可知當時投資系爭土地之約定條
    件為：「系爭土地出售後，依本切結書持分處之，在此之前
    不得有任何異議，須由上訴人全權處理規劃。」因此被上訴
    人請求移轉系爭土地17坪，違反誠信原則，其訴顯無理由。
三、原審為被上訴人全部勝訴之判決，上訴人不服提起上訴，聲
    明求為判決：(1)原判決廢棄。(2)上訴人在第一審之訴駁回。
    而被上訴人聲明答辯求為判決：上訴駁回。
四、兩造經本院整理及簡化爭點，並告知爭點整理協議與爭點整
    理結果效力之不同後，同意成立爭點整理協議如下：
  (一)兩造不爭之事項：
  (1)上訴人於67年7月22日以買賣為原因取得登記系爭780地號及
    同段1091及1053地號土地之所有權全部。
  (2)訴外人李甲寅及其周姓友人於67年出資取得前揭三筆土地之
    應有部分各1/5所有權，因誤認受農業發展條例限制，故將
    前揭土地應有部分1/ 5所有權均登記於上訴人名下。
  (3)78年間由兩造與訴外人吳錦宗（即兩造之弟）、吳素銀（即
    兩造之姐妹），依上訴人2/5及被上訴人與訴外人吳錦宗、
    吳素銀各1/5之比例，合資買下訴外人周姓友人所有之應有
    部分五分之一部分（亦即上訴人應有部分比例為2/25、被上
    訴人及訴外人吳錦宗、吳素銀取得之應有部分比例各為1/25
    ）。
  (4)上訴人曾於81年11月19日簽立切結書，切結書所示：系爭78
    0、1091及1053地號土地，訴外人吳錦宗應有部分為197/445
    、上訴人應有部分為208/445，被上訴人及訴外人吳素銀所
    有權應有部分各為17/445。
  (5)上訴人另於98年11月11日簽立「切結書暨承認書」，其上記
    載前揭三筆土地之應有部分比例更正為被上訴人、訴外人吳
    素銀、訴外人吳錦宗應有部分比例各為17/445。
  (6)系爭780地號土地現今登記為上訴人與訴外人吳錦宗分別共
    有，上訴人應有部分為9/10，訴外人吳錦宗應有部分為1/10
    ；另同段1091、1053地號土地則登記上訴人所有。
  (7)被上訴人若得終止借名契約請求返還系爭土地之所有權，兩
    造合意將17坪土地換算成返還應有部分1436之56所有權。
  (二)兩造爭執事項：
  (1)兩造間就系爭780 地號土地有無借名法律關係存在？
  (2)被上訴人之請求權是否罹於時效？
五、本院得心證之理由：
  (一)被上訴人主張：上訴人於67年7月22日以買賣為原因取得登
    記系爭780地號及同段1091及1053地號土地之所有權全部，
    嗣訴外人李甲寅及其周姓友人於67年出資購買前揭三筆土地
    之應有部分各1/5所有權，因誤認受農業發展條例限制，故
    將前揭土地應有部分1/ 5所有權仍登記於上訴人名下；其後
    78年間由上訴人、被上訴人與訴外人吳錦宗、吳素銀，依上
    訴人2/5及被上訴人與訴外人吳錦宗、吳素銀各1/5之比例，
    合資買下訴外人周姓友人所有前揭三筆土地之應有部分1/5
    ，亦即上訴人應有部分比例為2/25、被上訴人及訴外人吳錦
    宗、吳素銀取得之應有部分比例各為1/ 25），且仍登記於
    上訴人名下等情，業為兩造所不爭，故應堪採信。
  (二)被上訴人主張其購買前揭三筆土地，並借名登記於上訴人名
    下云云，雖為上訴人所否認，惟查：
  (1)上訴人曾於81年11月19日簽立切結書，切結書明確記載：「
    立切結書人所有坐落於南投市○○段七八０地號…，及光興
    段一０九一地號…，及光興段一０五三地號…。係於民國六
    十七年五月二十九日取得所有權登記權利範圍所有權全部。
    今特立此書切結本件買賣產權之所有權持分比率為吳錦河（
    即上訴人）四四五分之二０八。吳錦宗四四五分之一九七。
    吳素里（即被上訴人）四四五分之一七。吳素銀四四五分之
    一七。…」等情，本院審酌前揭切結書內容明確載明被上訴
    人購買前揭三筆土地之產權內容為應有部分17/445，足見被
    上訴人於78年間之出資，確實用以購買前揭三筆土地甚明。
  (2)另證人即上訴人之妹、被上訴人之姊吳素銀於原審另案到庭
    證稱：前揭三筆土地之土地稅捐伊與被上訴人及訴外人吳錦
    宗均按前揭81年切結書之應有部分比例分攤繳納等情（見該
    卷第146頁），本院審酌被上訴人既有依前揭切結書分攤前
    揭三筆土地之土地稅賦，更足徵被上訴人確為前揭三筆土地
    共有人之一，否則豈需分攤土地稅賦。
  (3)上訴人於原審原主張兩造有合夥關係，被上訴人前揭出資應
    為合夥之出資，於本院審理時經本院闡明後，已撤回合夥出
    資之抗辯，惟仍主張被上訴人前揭出資乃屬投資，並非買賣
    ，故不得請求上訴人移轉登記云云。本院認兩造與訴外人吳
    錦宗、吳素銀出資購買前揭三筆土地之應有部分1/5所有權
    ，已如前述，本院衡諸一般人出資購買土地，當以取得土地
    所有權為其出資之對價，若屬投資約定，當事人間應會就投
    資條件另行約定明確等經驗法則，認上訴人既未能說明兩造
    投資之約定內容為何，則其空言主張被上訴人前揭出資僅屬
    投資，並非購買前揭土地之價金，顯不足採信。
  (4)另上訴人雖抗辯前揭81年切結書係遭其父吳對威逼下及其誤
    信被上訴人之狀況下所簽訂，非出自上訴人之自由意願云云
    。惟查：證人吳對即兩造父親於原審另案到庭證稱：「我是
    在九十八年十一月在雲林縣元長鄉公所調解時有見過的是被
    證三九十八年的切結書。原證三的切結書我沒有見過。」（
    見原審另案卷第70頁），且證人吳素銀於原審另案到庭證稱
    ：寫切結書時，兩造之父並未到場，切結書並非兩造之父逼
    上訴人簽寫等情（見原審另案卷第75頁），本院審酌兩造之
    父吳對於兩造簽訂81年切結書時既未在場，對該切結書亦不
    知情，遑論逼迫抑或授意上訴人書立，此外上訴人復未能舉
    證證明其簽立81年切結書時，有何受脅迫或其他意思表示錯
    誤之情事，上訴人主張81年切結書非真實云云，即不足採信
    。從而，被上訴人前揭出資購買前揭三筆土地等情，應堪採
    信。上訴人主張被上訴人出資乃屬投資，並非買賣云云，不
    足採信。
  (5)又上訴人所另簽立之前揭98年切結書，其內容就被上訴人權
    利範圍部分，並無變更，故前揭98年切結書之書立原因及內
    容，均不足影響本院前揭審認。又前揭98年切結書附註雖記
    載：「本地出售後，依本切結書持分處之」，其文義僅表示
    日後土地如有出售，則依此切結書所載比例分受出售所得之
    價金，並無任何文字限制被上訴人於土地出售前不得依應有
    部分比例請求移轉所有權登記，故上訴人依前揭98年切結書
    附註主張被上訴人不得請求本件移轉登記云云，尚不足採信
    。從而，被上訴人前揭出資確實係購買前揭三筆土地，且兩
    造合意將被上訴人出資購買之應有部分權利，繼續登記於上
    訴人名下而未辦理移轉登記。
  (三)按借名登記契約係屬當事人間所訂定之借用他人名義之無名
    契約，基於契約自由原則，苟其內容不違反強行規定或公序
    良俗者，仍屬有效；又借名契約當事人間之權利義務，應先
    依雙方當事人之契約內容而定，如契約未約定者，應類推適
    用關於委任之相關規定。又按受任人以自己之名義，為委任
    人取得之權利，應移轉於委任人，民法第541條第2項亦定有
    明文。本件被上訴人出資購買前揭三筆土地之應有部分，並
    借名登記於上訴人名下等情，已如前述，則依前揭法律規定
    及說明，本件被上訴人於原審99年5月19日準備書狀繕本送
    達上訴人，作為終止系爭借名法律關係意思表示之送達，上
    訴人業已收受等情，亦經上訴人於99年7月1日當庭陳稱在卷
    （見原審卷第51頁），故被上訴人終止借名法律關係，類推
    適用民法第541條第2項規定，請求上訴人移轉被上訴人所購
    買之應有部分所有權，即有理由。上訴人雖抗辯被上訴人請
    求權時效已消滅云云，惟查：被上訴人於前揭借名法律關係
    終止後，始能行使本件所有權移轉登記請求權，故本件被上
    訴人之移轉登記請求權，並未罹於時效，上訴人前揭抗辯不
    足採信。又按被上訴人出資購買前揭三筆土地之應有部分所
    有權之面積約17坪，業為兩造所不爭，且兩造於本院合意被
    上訴人若得終止借名契約請求返還土地所有權，兩造合意將
    17坪土地換算成返還系爭780地號土地應有部分1436之56所
    有權，故被上訴人於本院減縮請求上訴人應將系爭780地號
    土地應有部分1436分之56所有權移轉登記予被上訴人，即有
    理由，應予准許。原審為上訴人敗訴之判決（減縮部分除外
    ），核無違誤。上訴意旨指摘原判決不當，求予廢棄改判，
    為無理由，應予駁回。
  (四)本件事證已臻明確，上訴人有關98年11月13日調解過程及內
    容暨兩造其餘攻擊、防禦方法，均已無礙於本院前揭審認，
    本院自毋庸再逐一論駁，附此敘明。
丙、據上論結，本件上訴為無理由。爰依民事訴訟法第449條第1
    項、第79條，判決如主文。
中    華    民    國    99    年    12    月    21    日
                民事第七庭    審判長法  官  饒鴻鵬
                                    法  官  張瑞蘭
                                    法  官  陳毓秀
以上正本係照原本作成。
不得上訴。
                                    書記官  高勳楠
中    華    民    國    99    年    12    月    21    日
                                                      Ｖ

司法院資訊處製作；財團法人民間司法改革基金會備份。
